臺灣臺北地方法院民事判決　九十一年度訴字第三四五七號
　　原　　　告　世華聯合商業銀行股份有限公司
　　法定代理人　甲○○
　　訴訟代理人　己○○
　　　　　　　　丁○○
　　被　　　告　乙○○
　　訴訟代理人　戊○○
　　被　　　告　丙○○
右當事人間請求給付撤銷詐害行為等事件，本院判決如左：
    主    文
被告就坐落（一）台北市○○區○○段三小段第一０二之一（面積五０九平方公尺，
應有部分八十一萬分之一八一）、一０二之二（面積七一六平方公尺，應有部分八十
一萬分之一八一）、一０二之三（面積一九六平方公尺，應有部分八十一萬分之一八
一）、一０二之五（面積四五平方公尺，應有部分八十一萬分之一八一）、一０二之
九（面積八三平方公尺，應有部分八十一萬分之一八一）一０二之一一（面積二五平
方公尺，應有部分八十一萬分之一八一）、一０二（面積一四四一平方公尺，應有部
分八十一萬分之一八一）地號及一０二地號其上建物一四五即台北市○○路五一六之
四號二樓，房屋面積三０一一平方公尺，應有部分十八分之二；（二）宜蘭縣礁溪鄉
○○段第四九一地號（面積三０一平方公尺，應有部分四九九分之六）及其上建物建
號一０二二即宜蘭縣礁溪鄉○○路九十一號七樓之三，房屋連同附屬陽台面積四四．
０五平方公尺應有部分三分之一之贈與行為、移轉所有權之行為應予撤銷。
被告就前開二建物所為之所有權移轉登記應予塗銷。
訴訟費用應由被告負擔。
    事    實
甲、原告方面：
壹、聲明：如主文第一項所示。
貳、陳述：
一、被告乙○○係原告之債務人，被告丙○○為其姐，查乙○○積欠原告本金新台幣
    （下同）二百五十一萬七千九百三十九元及利息、違約金，經原告聲請台灣士林
    地方法院業獲支付命令確定證明在案。惟經查債務人等名下均無財產可供執行，
    致原告之債權未獲清償。
二、九十一年四月間發現被告乙○○在其所負債務已逾期後，竟於（一）九十一年十
    二月二十四日將其所有被告就坐落台北市○○區○○段三小段第一０二之一（面
    積五０九平方公尺，應有部分八十一萬分之一八一）、一０二之二（面積七一六
    平方公尺，應有部分八十一萬分之一八一）、一０二之三（面積一九六平方公尺
    ，應有部分八十一萬分之一八一）、一０二之五（面積四五平方公尺，應有部分
    八十一萬分之一八一）、一０二之九（面積八三平方公尺，應有部分八十一萬分
    之一八一）一０二之一一（面積二五平方公尺，應有部分八十一萬分之一八一）
    、一０二（面積一四四一平方公尺，應有部分八十一萬分之一八一）地號及一０
    二地號其上建物一四五即台北市○○路五一六之四號二樓，房屋面積三０一一平
    方公尺，應有部分十八分之二及（二）宜蘭縣礁溪鄉○○段第四九一地號（面積
    三０一平方公尺，應有部分四九九分之六）及其上建物建號一０二二即宜蘭縣礁
    溪鄉○○路九十一號七樓之三，房屋連同附屬陽台面積四四．０五平方公尺應有
    部分三分之一，無償贈與給其姐即被告丙○○，嚴重損害原告之債權。
三、請依鑑價報告書為準，他戶成交價有裝潢、車位，所以價值比較高，依鑑價報告
    已經考慮所有的狀況，九十年十二月被告乙○○還欠二百五十一萬七千九百三十
    九元，之後有陸續再還，但是沒有還到正常繳息。被告丙○○提的互助會單不能
    證明任何事。丙○○本來要提出借據，卻沒有提出，又說是會款，但除了五十萬
    元以外的錢又沒有存銀行，與常理不合，且時隔一年多，移轉時又剛好是我們聲
    請法院拍賣公告時，此為逃避債權的贈與行為。
四、查債務人所為之無償行為，有害及債權者，債權人得聲請法院撤銷之，民法第二
    百四十四條第一項定有明文，且自原告知其有詐害行為至今又未超過一年，爰依
    法訴請撤銷被告之詐害行為並塗銷所為之移轉登記，以確保原告之權益。
參、證據：提出台灣士林地方法院九十年度促字第三０五九六號支付命令及確定證明
    書、土地及建物謄本、借據及授信約定書、本院九十一年度裁全字第四六三九號
    民事裁定、台灣宜蘭地方法院九十一年度裁全字第四八一號影本、放款帳務主檔
    資料、台灣士林地方法院拍賣公告、通知、台北縣地區之法院拍賣屋行情表、估
    價報告書為證。
乙、被告方面：
Ａ、被告乙○○部分：
壹、聲明：駁回原告之訴。
貳、陳述：
一、被告乙○○於八十五年九月以所承購坐落於台北縣汐止市○○段蕃子寮小段０三
    七二三建號及同段００八０地號之土地，總價共計五百三十二萬元之房屋，向原
    告設定第一順位抵押權共貸款三百五十四萬元，自八十五年九月迄今已陸續還款
    本金一百零三萬元，及利息約一百四十萬元，總計被告已支付原告約二百四十萬
    元之本利，至今該抵押物尚未經拍賣處分，且是十足擔保而有餘，原告怎可說被
    告名下均無財產可供執行，被告因景氣不好致失業而無收入繳付分期付款之本利
    ，致財產將被原告拍賣，對被告已造成莫大之損失，不得已將名下之部分財產移
    轉給被告之姐丙○○，以抵付以前陸續向其借款七十萬元，誰知欠缺法律知識之
    被告，竟將移轉登記原因寫成贈與，實則以贈與來抵償務，並非純粹之贈與行為
    。
二、被告乙○○既然尚有價值五百三十二萬之房屋設定第一順位抵押權於原告以供擔
    保，即非名下均無財產可供執行，原告請求自非有據，應予駁回。
三、汐止的房子，每坪約十二、十三萬左右，原告鑑價時是九十年年底，而本件是九
    十一年二月份，我們是挑高房子，價格有差，房子坪數是二十二點四坪，應有二
    百九十萬元的價值。依網路上資料，汐止房子公告行情為每坪十三萬元，總價二
    九一萬元，已是十足擔保而有餘。
四、從八十九年一月起陸續二、三萬元向丙○○借，八十九年五月左右，找到工作，
    但是沒辦法支付，所以借錢應急，我是向姐姐丙○○借的，不知道是從哥哥陳宗
    贀那裡匯五十萬元。因姐姐在忙，沒時間匯款，所以請哥哥匯錢。我們是陸續借
    錢，累積一定的數量沒有辦法還，只好把房子過戶給她，我們對時間點都不清楚
    。
參、證據：提出買賣契約書影本、土地及建物登記謄本、信義房屋成交行情分析、原
    告網站同社區的成交價、預定房屋買賣契約書影本為證。
Ｂ、被告丙○○部分：
壹、聲明：駁回原告之訴。
貳、陳述：
一、我斷斷續續給乙○○的。那一筆五十萬是委託我弟弟匯款的。事實上不是贈與，
    而是被告乙○○欠我錢，我也不是詐欺，有部分有寫借據。
二、互助儲蓄費會單背面有會首寫的數目字，共0000000元，我借給被告陳宗
    五十萬元，剩下的錢為家用。我們借錢沒有記載任何紀錄，我的錢純粹是我理財
    方式，存不存錢是我的事。
參、證據：提出互助儲蓄會會單為證。
    理    由
一、原告起訴主張被告乙○○係原告之債務人，被告丙○○為其姐，被告乙○○積欠
    原告本金二百五十一萬七千九百三十九元及利息、違約金，經原告聲請台灣士林
    地方法院業獲支付命令確定證明在案。九十一年四月間發現被告乙○○在其所負
    債務已逾期後，竟於（一）九十一年十二月二十四日將其所有被告就坐落台北市
    中山區○○段○○段第一０二之一（面積五０九平方公尺，應有部分八十一萬分
    之一八一）、一０二之二（面積七一六平方公尺，應有部分八十一萬分之一八一
    ）、一０二之三（面積一九六平方公尺，應有部分八十一萬分之一八一）、一０
    二之五（面積四五平方公尺，應有部分八十一萬分之一八一）、一０二之九（面
    積八三平方公尺，應有部分八十一萬分之一八一）一０二之一一（面積二五平方
    公尺，應有部分八十一萬分之一八一）、一０二（面積一四四一平方公尺，應有
    部分八十一萬分之一八一）地號及一０二地號其上建物一四五即台北市○○路五
    一六之四號二樓，房屋面積三０一一平方公尺，應有部分十八分之二）及（二）
    宜蘭縣礁溪鄉○○段第四九一地號（面積三０一平方公尺，應有部分四九九分之
    六）及其上建物建號一０二二即宜蘭縣礁溪鄉○○路九十一號七樓之三，房屋連
    同附屬陽台面積四四．０五平方公尺應有部分三分之一，無償贈與給其姐即被告
    丙○○，嚴重損害原告之債權。且自原告知其有詐害行為至今又未超過一年，爰
    依法訴請撤銷被告之詐害行為並塗銷所為之移轉登記等語。
二、被告乙○○則以其於八十五年九月以所承購坐落於台北縣汐止市○○段蕃子寮小
    段０三七二三建號及同段００八０地號之土地，總價共計五百三十二萬元之房屋
    ，向原告設定第一順位抵押權共貸款三百五十四萬元，自八十五年九月迄今已陸
    續還款本金一百零三萬元，及利息約一百四十萬元，總計被告已支付原告約二百
    四十萬元之本利，至今該抵押物尚未經拍賣處分，且是十足擔保而有餘，原告怎
    可說被告名下均無財產可供執行，其將汐止房子移轉給被告之姐丙○○，係抵付
    以前陸續向其借款七十萬元，誰知欠缺法律知識，竟將移轉登記原因寫成贈與，
    實則以贈與來抵償務，並非純粹之贈與行為。被告乙○○既然尚有價值五百三十
    二萬之房屋設定第一順位抵押權於原告以供擔保，即非名下均無財產可供執行，
    原告請求自非有據，應予駁回云云；被告丙○○另以其斷斷續續給乙○○錢。那
    一筆五十萬是委託我弟弟匯款的。事實上不是贈與，而是被告乙○○欠我錢，我
    也不是詐欺，有部分有寫借據。互助儲蓄費會單背面有會首寫的數目字，共00
    00000元，我借給被告乙○○五十萬元，剩下的錢為家用。我們借錢沒有記
    載任何紀錄，我的錢純粹是我理財方式，存不存錢是我的事云云為抗辯。
三、查原告主張被告乙○○係原告之債務人，被告丙○○為其姐，被告乙○○積欠原
    告本金二百五十一萬七千九百三十九元及利息、違約金，經原告聲請台灣士林地
    方法院業獲支付命令確定證明在案。被告乙○○於（一）九十一年十二月二十四
    日將其所有被告就坐落台北市○○區○○段三小段第一０二之一（面積五０九平
    方公尺，應有部分八十一萬分之一八一）、一０二之二（面積七一六平方公尺，
    應有部分八十一萬分之一八一）、一０二之三（面積一九六平方公尺，應有部分
    八十一萬分之一八一）、一０二之五（面積四五平方公尺，應有部分八十一萬分
    之一八一）、一０二之九（面積八三平方公尺，應有部分八十一萬分之一八一）
    一０二之一一（面積二五平方公尺，應有部分八十一萬分之一八一）、一０二（
    面積一四四一平方公尺，應有部分八十一萬分之一八一）地號及一０二地號其上
    建物一四五即台北市○○路五一六之四號二樓，房屋面積三０一一平方公尺，應
    有部分十八分之二）及（二）宜蘭縣礁溪鄉○○段第四九一地號（面積三０一平
    方公尺，應有部分四九九分之六）及其上建物建號一０二二即宜蘭縣礁溪鄉○○
    路九十一號七樓之三，房屋連同附屬陽台面積四四．０五平方公尺應有部分三分
    之一，以贈與名義移轉予其姐即被告丙○○等情，業據其提出台灣士林地方法院
    九十年度促字第三０五九六號支付命令及確定證明書、土地及建物謄本、借據及
    授信約定書為證。被告二人除對於被告乙○○積欠原告債務及係以贈與名義移轉
    登記上開二不動產部分不爭執，而應認為原告此部分主張為實在外，被告二人另
    為上開之辯詞。經查被告乙○○除原有上開二不動產外，尚有坐落於台北縣汐止
    市○○段蕃子寮小段０三七二三建號即汐止市○○○路二一三號十二樓之三及同
    段００八０地號之土地，並為原告設定第一順位抵押權等情，業經被告乙○○提
    出土地及建物謄本為憑，應認為真實。是以本件爭執點在於被告乙○○移轉上開
    台北市○○路房地及宜蘭縣礁溪鄉房地予被告丙○○之原因究係為贈與或債務抵
    償、上開汐止房地價值是否足以擔保被告乙○○積欠原告之上開債務。
四、查被告二人辯稱被告乙○○積欠被告丙○○七十萬元，為求抵償債務，而移轉上
    開台北市○○路及宜蘭縣礁溪鄉房地所有權予被告丙○○部分，固據被告乙○○
    提出其所有存摺紀錄影本、被告丙○○提出互助儲蓄會單為證，惟查上開存摺紀
    錄內固有一筆五十萬元由陳宗賢名義匯入被告乙○○帳戶之紀錄，被告並辯稱該
    筆金額即被告丙○○匯入的云云，然為原告所否認，並以此無法證明錢是被告丙
    ○○貸與的等語資為抗辯，被告丙○○則復稱有借據足資證明，惟嗣後並未提出
    所謂借據以實其說，雖另提出上開互助儲蓄會單，辯稱係由得標會款中部分交付
    五十萬元云云，惟亦為原告所否認，且查該會單背面雖載有0000000元，
    然縱為得標會款，則扣除五十萬元後，尚有五十餘萬元，被告丙○○則辯稱係作
    為家用云云，而無任何存款、使用紀錄，顯異於常情，故被告二人均無法舉證證
    明該二人間之移轉上開台北市○○路及宜蘭縣礁溪鄉房地之行為之原因關係非如
    土地及建物登記謄本所載之贈與，應認上開移轉不動產行為之原因確係為贈與，
    被告二人所辯係為抵債而移轉不動產所有權云云自不可採。
五、按債務人所為之無償行為，有害及債權者，債權人得聲請法院撤銷之，民法第二
    百四十四條第一項定有明文。又按是否有害及債權，以債務人行為時定之，故有
    害於債權之事實，須於行為時存在，苟於行為時有其他足以清償債務之財產，縱
    日後債務人財產減少，仍不構成詐害行為。最高法院九十年度台上字第二一九四
    號判決參酌，可知苟債務人為無償行為時，雖有其他財產惟仍不足以清償債務，
    即構成詐害行為，換言之，是否構成詐害行為，應以債務人為無償行為時為判斷
    時點。查擔保被告乙○○積欠原告上開債務而設定最高限額抵押權之上開汐止房
    地，於被告乙○○九十年十二月二十四日無償贈與上開台北市○○路及宜蘭縣礁
    溪鄉房地予被告丙○○時之價值，經台灣士林地方法院囑託台住不動產鑑定股份
    有限公司估價結果為一百九十七萬六千一百五十七元，此有該公司鑑價報告書影
    本在卷可稽，雖被告乙○○提出信義房屋成交行情分析、原告網站上所提供之同
    地段房價資料，認上開汐止房地應為每坪十三萬元，該建物為二二．四八一八坪
    （依鑑價報告書數據，被告不否認），故總價應為二百九十二萬餘元，已超過上
    開債務金額云云，然觀之上開信義房屋成交行情分析、原告網站上所提供之同地
    段房價資料內容，為八十九年八、九月及現在法院正拍賣中之不動產，並非九十
    年十二月時之價值，且每一不動產之現況不同，以同地段建物作比較，僅能得一
    大概之價值，而上開鑑價報告係針對上開汐止房地本身作估算，並對標的物個別
    因素作分析，又參考區域因素，且鑑定時點恰為九十年十二月，自屬較為客觀，
    自應以上開鑑價報告書為準，從而被告乙○○於九十年十二月時係積欠原告本金
    二百五十一萬七千九百三十九元及利息、違約金，已如前述，則上開汐止房地價
    值自不足以清償上開債務（0000000<0000000），揆諸首開規定，原告自得聲請
    本院撤銷被告乙○○將上開台北市○○路及宜蘭縣礁溪鄉房地贈與及移轉所有權
    予被告丙○○時之行為。
六、民法第二百四十四條第一項、第二項規定之撤銷訴權兼有形成權及請求權之性質
    。故訴請撤銷債務人與相對人間所為抵押權設定行為者，亦得同時請求塗銷該抵
    押權設定登記。最高法院七十五年度台抗字第七十一號判決參酌。故原告主張撤
    銷被告乙○○與丙○○間之贈與及移轉所有權行為同時，並請求塗銷上開台北市
    ○○路及宜蘭縣礁溪鄉房屋所有權移轉登記，即屬有據。
七、綜上所述，原告依民法第二百四十四條第一項請求本院撤銷被告乙○○將上開台
    北市○○路及宜蘭縣礁溪鄉房地贈與及移轉所有權予被告丙○○時之行為，並請
    求塗銷上開台北市○○路及宜蘭縣礁溪鄉建物所有權移轉登記，為有理由，應予
    准許。
八、因本案事證已臻明確，兩造其餘主張陳述及所提之證據，均毋庸再予審酌，附此
    敘明。
九、結論：本件原告之訴為有理由，並依民事訴訟法第七十八條、第八十五條第一項
    前段，條判決如主文。
中　　　華　　　民　　　國　　九十一　　年　　　九　　　月　　三十　　　日
                                            民事第二庭法      官　黃雯惠
右為正本係照原本作成
如對本判決上訴須於判決送達後二十日內向本院提出上訴狀
中　　　華　　　民　　　國　　九十一　　年　　　十　　　月　　　一　　　日
　　　　　　　　　　　　　　　　　　　　　　　　　　　法院書記官　林玗倩
